臺灣板橋地方法院刑事判決　　　　　　　　　　　　　　九十一年度易字第九七號
　　公　訴　人　臺灣板橋地方法院檢察署檢察官
　　被　　　告　丙○○
　　選任辯護人　陳正旻律師
　　被　　　告　乙○○
　　　　　　　　丁○○
　　共　　　同
　　選任辯護人　劉永良律師
右列被告等因傷害案件，由檢察官聲請簡易判決處刑（九十年度偵字第一四八七一號
），經本院板橋簡易庭認不宜以簡易判決處刑（九十年板簡字第一八○七號），移由
本院依通常程序審理，本院判決如左：
    主  文
丙○○傷害人之身體，處拘役參拾日，如易科罰金，以參佰元折算壹日。
乙○○當場激於義憤傷害人之身體，處罰金參佰元，如易服勞役，以參佰元折算壹日
，緩刑貳年。
丁○○無罪。
    事  實
一、丁○○與大陸地區人民乙○○為夫妻關係，丙○○與丁○○及乙○○曾同為臺北
    縣中和市○○路華泰椰城社區住戶，平日相處不睦。丙○○於民國（下同）九十
    年二月十九日上午八時三十分許，在臺北縣中和市○○路華泰椰城社區一樓中庭
    ，見丁○○與乙○○陪同未滿五歲之女兒續芷珊（八十五年七月二十日生）上學
    ，雙方因故起口角爭執，丙○○突然趨前衝向乙○○及其身旁之女兒續芷珊，致
    續芷珊因受驚而大哭，丁○○與乙○○為排除丙○○對續芷珊之不法侵害，並防
    衛續芷珊之身體健康權，共同基於防衛之意思，由丁○○自後方環抱丙○○身體
    ，乙○○隨即將續芷珊拉在身旁，避免續芷珊再遭丙○○攻擊，不料丙○○竟萌
    生傷害之犯意，以口緊咬丁○○之左手，致丁○○受有穿刺傷，丁○○並與丙○○均跌倒在地。乙○○目睹其年紀尚未滿五歲之女兒續芷珊遭受丙○○之攻擊，
    當場激於義憤，獨自萌生傷害故意，朝倒地未起不具攻擊能力之丙○○之左腿側
    踢一腳，致丙○○受有左小腿瘀青三×三公分之普通傷害，便將續芷珊帶離社區
    中庭大門。丙○○起身追出，脫鞋朝乙○○與續芷珊所在處丟擲，並於中庭大門
    外與乙○○拉扯，丁○○見狀，為排除丙○○對續芷珊及乙○○之不法侵害，並
    防衛乙○○及續芷珊之身體健康權，承前防衛之意思，立即追出並自後方將丙○○抱住，丙○○承前之傷害故意，接續以口猛咬丁○○之左手，致丁○○受有左
    手穿刺傷二×二公分及一×一公分；而丙○○因丁○○所實施之正當防衛行為，
    而受有左顳骨血腫三×三×三公分、左髖部瘀青五×五公分、後頸部二×二公分
    之普通傷害；並因其緊咬丁○○左手，致丁○○因疼痛，無意識反射掙扎動作，
    而使丙○○另受有上唇一×一公分、下唇一×一公分擦傷、腫。嗣因社區警衛甲○○與乙○○報警，經警趕往現場處理。
二、案經丁○○及丙○○訴由臺灣板橋地方法院檢察署檢察官聲請簡易判決處刑，經
    本院板橋簡易庭認不宜以簡易判決處刑，移由本院依通常程序審理。
    理  由
一、有罪部分：
（一）、被告丙○○部分：
　　１、訊據被告丙○○矢口否認有攻擊續芷珊及以口咬告訴人丁○○，致告訴人丁○○受有穿刺傷害等情事，辯稱：當時告訴人丁○○伸出右手指著渠並朝渠
        走來，渠為避免遭傷害，欲逃出社區門口，而非突然向被告乙○○及續芷珊
        衝去，且續芷珊年紀尚幼小，所為不利於渠之虛偽指述係由伊之父母即告訴
        人丁○○與乙○○所教導；又告訴人丁○○手上之穿刺傷應係由尖器之器物
        所刺傷，當時渠並未持任何前開尖器之器物，告訴人丁○○所受之穿刺傷與
        渠無涉云云。
    ２、經查，被告丙○○於九十年二月十九日上午八時三十分許，突然向續芷珊衝
        去並攻擊續芷珊之事實，業據證人續芷珊於檢察官訊問中指述歷歷（參臺灣
        板橋地方法院檢察署九十年他字第一０五五號偵查卷第十五頁反面九十年七
        月十八日訊問筆錄），且經在場之告訴人丁○○及乙○○於檢察官訊問中及
        本院審理中供證屬實。衡情，證人續芷珊為八十五年七月二十日生，於檢察
        官訊問時年紀尚未滿五歲，思想單純，經檢察官曉喻後不致故為誣陷之語；
        復經臺灣板橋地方法院檢察署檢察官、本院簡易庭及本院分別勘驗攝錄當時
        起爭執時、地之社區錄影帶一卷，均認為九十年二月十九日上午八時三十分
        ，丙○○與丁○○和乙○○先起爭執，丙○○趨前攻擊乙○○身旁之女兒續
        芷珊（詳參同前偵查卷第十七頁九十年八月二十八日勘驗筆錄、本院九十年
        度板簡第一八０七號九十年十二月十四日勘驗筆錄及本院九十一年一月三十
        日勘驗筆錄），此有社區錄影帶一卷及勘驗筆錄三紙附卷可參，事證明確。
        被告丙○○空言否認攻擊續芷珊之事實，不足採信。
    ３、又查，被告丙○○以口咬傷告訴人丁○○之左手，致告訴人丁○○受有左手
        二處穿刺傷各為一×一公分及二×二公分之事實，業據告訴人丁○○於檢察
        官訊問中、本院審理中指述歷歷（詳參同前偵查卷第八頁九十年四月二十五
        日訊問筆錄、第十五頁九十年七月十八日、本院九十一年一月十六日、九十
        一年二月二十六日審判筆錄），復有臺北市立和平醫院九十年二月二十日診
        斷書一紙在卷可稽。而衡諸常情，穿刺傷固多為尖銳器物插刺所致，然人類
        牙齒尖利，用力咬住手部時，亦足以刺穿皮肉；且告訴人丁○○左手上之傷
        害若係專為誣陷被告丙○○而自行刺傷，僅須自行或央人以口緊咬其手即可
        ，何須以其他尖器刺傷自己？況被告丙○○自承：「（問：續如何打你？）
        勒住我脖子，抱著我。」（參同前偵查卷第十三頁九十年六月二十日檢察官
        訊問筆錄），復參照被告丙○○提出其受有上、下唇各一×一公分擦、腫傷
        之臺北市立和平醫院二月十九日診斷書一件，是告訴人丁○○既未毆擊被告
        丙○○嘴唇部位，卻見被告丙○○受有嘴唇擦腫傷，堪認告訴人丁○○係遭
        被告丙○○口咬左手時，因疼痛掙扎，造成被告丙○○唇部受傷。被告丙○○空言否認咬傷告訴人丁○○云云，顯係諉卸之詞，無足可採。事證明確，
        被告丙○○傷害告訴人丁○○之犯行洵堪認定。
（二）、被告乙○○部分：被告乙○○於告訴人丙○○為告訴人丁○○環抱倒地後朝
        告訴人丙○○左腿側踢一腳，致告訴人丙○○受有左小腿瘀青三×三公分之
        傷害之事實，迭據被告乙○○於檢察官訊問中及本院審理中坦承不諱（詳參
        同前偵查卷第十二頁九十年六月二十日訊問筆錄、本院九十一年一月十六日
        訊問筆錄、本院九十一年二月二十六日審判筆錄），核與告訴人丙○○指述
        情節相符，並經被告丁○○在檢察官訊問中供證屬實（詳參同前偵查卷第九
        頁九十年四月二十五日、第十三頁九十年六月二十日訊問筆錄），並有臺北
        市立和平醫院九十年二月十九日出具告訴人丙○○受傷之診斷書一紙及經臺
        灣板橋地方法院檢察署檢察官、本院簡易庭及本院分別勘驗攝錄當時起爭執
        時、地之社區錄影帶一卷，均見被告乙○○於告訴人丙○○倒地無攻擊他人
        能力時，獨自朝告訴人丙○○左腿側踢一腳之情事，並有前述之社區錄影帶
        一卷及勘驗筆錄三紙在卷可稽，故被告乙○○所為前揭不利於己之自白，應
        與事實相符。事證明確，被告乙○○犯行堪以認定，應依法論科。
（三）、按被告丙○○於上揭時、地，咬傷告訴人丁○○之左手，致告訴人丁○○受
        有二處穿刺傷，核其所為，係犯刑法第二百七十七條第一項之傷害罪。又按
        刑法上所謂當場激於義憤而傷害人，係指被害人之行為先有不正行為，在客
        觀上足以激起一般人無可容忍之憤怒，而當場實施傷害者而言（最高法院二
        四年上字第二二四六號、二八年上字第二五六四號、七十六年度台上字第五
        八○八號判決參照）。告訴人丙○○因故與被告乙○○起爭執，出手攻擊未
        滿五歲年幼體弱且尚在發育之幼童續芷珊，使幼兒心靈創傷恐懼，一般人於
        相同之情狀下均會引發無可容忍憤怒，被告乙○○因受此不堪容忍之刺激，
        萌生傷害故意，朝告訴人丙○○之左腿側踢一腳，核被告乙○○所為，應係
        犯刑法第二百七十九條前段之義憤傷害罪，公訴意旨漏未斟酌此點，遽認被
        告乙○○係犯刑法第二百七十七條第一項之普通傷害罪，尚有未洽，惟基本
        事實同一，本院自應變更法條為同法第二百七十九條前段之罪。爰分別審酌
        被告丙○○、乙○○均無前科，此均有臺灣高等法院檢察署刑案紀錄簡覆表
        各一件附卷足參，被告丙○○先行攻擊引發告訴人丁○○實施防衛行為後，
        竟咬傷告訴人丁○○，其犯罪動機、目的、手段、告訴人丁○○傷勢、犯罪
        後未能坦承犯行，及被告乙○○之品行、生活狀況、犯罪之動機、目的、手
        段、犯罪時所受之刺激、告訴人丙○○所受傷害程度，及其犯罪後坦承犯行
        ，態度良好等一切情狀，分別量處如主文所示之刑，並各就判處拘役部分諭
        知易科罰金，及判處罰金部分諭知易服勞役之折算標準，以示懲儆。另被告
        乙○○未曾受有期徒刑以上刑之宣告，有臺灣高等法院檢察署刑案紀錄簡覆
        表在卷可稽，經此偵審教訓後，應知警惕，當無再犯之虞，本院因認對其所
        宣告之刑，以暫不執行為適當，爰併予宣告緩刑二年，以勵自新。
（四）、被告乙○○不另為無罪諭知部分：
　　１、聲請簡易判決處刑意旨另以：被告乙○○與丁○○，於九十年二月十九日上
        午八時三十分許，在臺北縣中和市○○路華泰椰成社區一樓中庭，因故與告
        訴人丙○○起爭執，被告乙○○竟與被告丁○○基於傷害犯意，共同出手推
        倒告訴人丙○○，致告訴人丙○○受有下唇擦傷等傷害（不包含前開被告乙○○腳踢告訴人丙○○左側而造成左小腿瘀傷三×三公分部分）。
    ２、惟查，告訴人丙○○先朝被告乙○○之女續芷珊攻擊，形成對續芷珊產生現
        在不法侵害行為，被告乙○○為保護幼女，而與被告丁○○共同實施防衛行
        為而推倒告訴人丙○○，業據被告乙○○於偵審中供述明確，核與被告丁○○之證言相符，且有證人續芷珊於偵查中指訴歷歷，並有勘驗筆錄三紙及社
        區錄影帶一捲在卷可考，已如前述，因此，被告乙○○出於保護幼女所為之
        未過當防衛行為，縱使因此造成告訴人丙○○受有左顳骨血腫三×三×三公
        分、左髖部瘀青五×五公分之傷害（不包含左小腿瘀傷三×三公分部分），
        亦可依刑法第二十三條前段正當防衛之規定而阻卻違法。至告訴人丙○○所
        受上、下唇各一×一公分擦腫傷，係其緊咬被告丁○○，致被告丁○○因痛
        掙扎所致，與被告乙○○無涉。惟公訴人認此與前開被告乙○○有罪部分，
        有單純一罪關係，故本院對此不另為無罪之諭知。
二、被告丁○○無罪部分：
（一）、聲請簡易判決處刑書略以：被告丁○○與被告乙○○，於九十年二月十九日
        上午八時三十分許，在臺北縣中和市○○路華泰椰城社區一樓中庭，共同基
        於傷害之犯意聯絡，共同出手推倒告訴人丙○○，致告訴人丙○○受有左小
        腿瘀青、下唇擦傷等傷害，因認被告丁○○涉有刑法第二百七十七條第一項
        之普通傷害罪嫌。
（二）、按犯罪事實應依證據認定之，無證據不得推定其犯罪事實。又不能證明被告
        犯罪或其行為不罰者，應諭知無罪之判決，刑事訴訟法第一百五十四條、第
        三百零一條第一項分別定有明文。又事實之認定，應憑證據，如未能發現相
        當證據，或證據不足以證明，自不能以推測或擬制之方法，為裁判基礎（最
        高法院四十年臺上字第八六號判例參照）；認定不利於被告之事實，須依積
        極證據，苟積極證據不足為不利於被告之事實認定時，即應為有利於被告之
        認定，更不必有何有利之證據（最高法院三十年上字第八一六號判例參照）
        ；又認定犯罪事實，所憑之證據，無論直接或間接證據，其為訴訟上之證明
        ，須於通常一般之人均不致有所懷疑，而得確信其為真實之程序者，始得據
        之為有罪之認定，倘其證明尚未達到此一程度，而有合理性懷疑之存在時，
        即無從為有罪之認定（最高法院七十六年台上字第四九八六號判例參照）。
        又按行為人因被害人遭受他人現在之不法侵害或攻擊，在無法立即獲得公力
        保護之危急情況之下，基於人類之互助自衛本能，使用私力從事必要之防衛
        ，以排除現在正在進行之不法侵害或攻擊。此等在緊急狀況下之必要防衛行
        為，一方面能夠確保他人權益，而與刑法保護法益之基本精神相符；另一方
        面，因為防衛者之防衛行為遏止不法侵害者從事破壞法秩序之舉動，藉以確
        保法秩序之完整性，故應為刑法規範所允許之一種權利行為。故對於現在不
        法之侵害，而出於防衛自己或他人權利之行為，不罰。但防衛過當者，得減
        輕或免除其刑，刑法第二十三條定有明文。亦即，在防衛不過當之先決條件
        之下，承認正當防衛為一種阻卻違法事由。
（三）、公訴人認被告丁○○涉有刑法第二百七十七條第一項之之普通傷害罪，無非
        係以告訴人丙○○之指述及事發當時之錄影帶一卷、勘驗筆錄一紙及臺北市
        立和平醫院九十年二月十九日診斷書一紙資為憑據。訊據被告丁○○並不否
        認有推倒告訴人丙○○及從後抱住告訴人丙○○之情事，惟堅稱：伊係為保
        護太太乙○○和女兒續芷珊等語。
    １、經查，告訴人丙○○突然趨前朝被告乙○○及其身旁之女兒續芷珊衝去，並
        攻擊續芷珊之行為，迭經被告丁○○及乙○○於檢察官訊問中及本院審理中
        供證屬實，且有社區錄影帶一卷及勘驗筆錄三紙附卷可參，已如前述（詳參
        理由欄一、（一）、１、（１）部分），依當時緊急狀況，被告丁○○與被
        告乙○○為排除告訴人丙○○對續芷珊之不法侵害，共同基於防衛之意思，
        將丙○○拉開，隨即被告丁○○環抱告訴人丙○○，二人跌倒在地，告訴人
        丙○○因而左側倒地受有左顳骨血腫三×三×三公分及左髖部瘀青五×五公
        分之傷害，係為防衛幼女續芷珊之身體健康權之正當行為；且被告丁○○身
        為男性，並未利用體形優勢而毆擊發動侵害行為之告訴人丙○○，反採自後
    方環抱告訴人丙○○之防禦手段，縱因此致告訴人丙○○倒地受傷，衡諸常
        情，猶屬正當防衛，且其防禦手段，並未過當。
    ２、又查，嗣後被告乙○○見告訴人丙○○倒地，而將續芷珊帶離行至社區中庭
        大門，告訴人丙○○後起身追出，且脫鞋朝被告乙○○與續芷珊丟擲，繼而
        於中庭大門外與被告乙○○拉扯，此迭據被告丁○○、乙○○於偵審中供明
        ，且有前揭勘驗筆錄三紙及社區錄影帶一捲可參，已如前述，是告訴人丙○○又再次對被告乙○○及幼女續芷珊實施現在不法侵害。被告丁○○見狀，
        為排除告訴人丙○○對續芷珊及被告乙○○之不法侵害，基於防衛被告乙○○及續芷珊之身體健康權之意思，隨後追出而再度由後方環抱告訴人丙○○
        ，縱使因此致告訴人丙○○受有背部脖子紅腫二×二公分之傷害，惟此為避
        免告訴人丙○○再次侵害親人必要手段，且其防禦行為之實施，合於比例原
        則，並未逾必要程度，故被告丁○○此傷害行為，應依刑法第二十三條前段
        正當防衛之規定而阻卻違法。
    ３、再就告訴人丙○○受有上、下唇擦腫部分，雖據告訴人丙○○指證遭被告丁○○傷害，並於偵查中提出受有上、下唇各一×一公分擦、腫傷之臺北市立
        和平醫院二月十九日診斷書一件。然告訴人丙○○自承：「（問：續如何打
        你？）勒住我脖子，抱著我。」（參同前偵查卷第十三頁九十年六月二十日
        檢察官訊問筆錄），是告訴人丙○○既未曾指訴被告丁○○毆傷，反係被告
        丁○○遭告訴人丙○○咬傷左手（詳參前述理由一、（一）、３），足見告
        訴人丙○○上、下唇之擦腫傷，應係被告丁○○係遭告訴人丙○○口咬左手
        時，因疼痛掙扎之無意識反射動作而造成。當難認告訴人丙○○所受此部分
        傷害，係出於被告丁○○故意而為之，自不得遽論被告丁○○有傷害告訴人
        丙○○之犯行。至被告乙○○獨自腳踢告訴人丙○○，致告訴人丙○○左小
        腿瘀青三×三公分部分，係被告丁○○為保護幼女續芷珊免受告訴人丙○○
        攻擊時，自後方環抱告訴人丙○○後，二人倒地之際而為，此觀諸上開勘驗
        筆錄及錄影帶即明，被告乙○○犯罪之時，正值雙方衝突混亂之際，且被告
        丁○○與告訴人丙○○均跌地未起，被告丁○○無從與被告乙○○基於犯意
        聯絡，而推由被告乙○○腳踢告訴人丙○○成傷，公訴人認此部分，係被告
        丁○○與乙○○共同為之，尚有誤會。
    ４、綜上以觀，被告丁○○既有前開正當防衛而阻卻違法事由，且查無其他積極
        證據足證被告丁○○有何傷害告訴人丙○○之犯行，而不能證明被告丁○○
        犯罪，自應為其無罪之諭知。
據上論斷，應依刑事訴訟法第四百五十二條、第二百九十九條第一項前段、第三百條
、第三百零一條第一項，刑法第二百七十七條第一項、第二百七十九條前段、第二十
三條前段、第四十一條第一項前段、第四十二條第二項、第七十四條第一款，罰金罰
款提高標準條例第一條前段、第二條，判決如主文。
本案經檢察官林俊峰到庭執行職務
中　　　華　　　民　　　國　　　九十一　　年　　　三　　月　　十五　　日
                                      臺灣板橋地方法院刑事第二庭
                                          法　官  高玉舜
右正本證明與原本無異
如不服本判決應於送達後十日內向本院提出上訴狀
                                          書記官  田世杰
中　　　華　　　民　　　國　　　九十一　　年　　　三　　月　　十八　　日
附錄本案論罪科刑法條全文
刑法第二百七十七條第一項：
傷害人之身體或健康者，處三年以下有期徒刑、拘役或一仟元以下罰金。
刑法第二百七十九條：
當場激於義憤犯前二條之罪者，處二年以下有期徒刑、拘役或一千元以下罰金。但致
人於死者，處五年以下有期徒刑。
